【裁判字號】    91,重訴,91
【裁判日期】    920507
【裁判案由】    毒品危害防制條例
【裁判全文】
臺灣臺中地方法院刑事判決                          九十一年度重訴字第九一號
    公  訴  人  臺灣臺中地方法院檢察署檢察官
    被      告  丙○○
    指定辯護人  本院公設辯護人  戊○○
右列被告因違反毒品危害防制條例案件，經檢察官提起公訴（八十九年度偵字第一七
五六一號），本院判決如左：
    主  文
本件公訴不受理。
    理  由
一、公訴意旨略以：被告丙○○基於供己非法施用毒品及販售營利之犯意，於不詳時
    間、地點向年籍姓名不詳之人購得第一級海洛因毒品，（毛重）重量達三四三‧
    四公克以上，及第二級安非他命毒品，（毛重）重量達四五四‧一公克以上，並
    於八十九年十月三十一日凌晨二時許，在臺中市○○○○街一八四之三號三樓，
    以電子磅秤及夾鏈袋將部分第一級毒品海洛因分裝三包（共重一０四‧二公克）
    及部分第二級毒品安非他命分裝成十六包（經鑑定實際淨重四三八‧四四公克，
    毛重四五二‧九三公克，惟起訴書誤載毛重為四五二‧七公克），用以販售不特
    定人施用，而於未及出售之際，即於八十九年十月三十一日六時二十分許，在上
    址為警查獲，並扣得連同上揭分裝之第一級毒品海洛因共五包，重量合計三四三
    ‧四公克（含袋重，驗餘淨重三三九‧八０公克）、第二級毒品安非他命十六包
    （淨重四三八‧四四公克，毛重四五二‧九三公克），電子磅秤、夾鏈袋二十包
    ，後再由丙○○帶同警方至其位於臺中縣大里市○○○街四十號五樓二室之住處
    ，扣得第二級毒品安非他命一‧四公克（含袋重，業經單獨宣告沒收在案）、安
    非他命吸食器一組及藥鏟一支。因認被告丙○○涉犯毒品危害防制條例第四條第
    一、二項之販賣第一級毒品、販賣第二級毒品罪嫌云云。
二、公訴意旨認被告涉犯上開販賣第一級、第二級毒品罪嫌，無非係以共同被告丁○○於警、偵訊時供述被告分裝毒品之情，另被告先後被查獲持有上開第一級毒品
    海洛因及第二級毒品安非他命之數量不少，價值匪輕，且被告既長期施用海洛因
    、安非他命，如非販賣毒品，如何支應其本身之吸食？又扣案第一級毒品海洛因
    、第二級毒品安非他命如僅係供被告施用，亦無須再由較大包分裝為中包，縱為
    攜帶方便予以分裝，亦無須以電子磅秤之精密秤重，足認被告所為上述分裝不合
    常理，復有電子磅秤一個、夾鏈袋二十包扣案可佐，足見被告持有上開毒品應有
    販賣第一級毒品海洛因、第二級毒品安非他命營利之意圖等情，為其主要論據。
    惟訊據被告丙○○堅決否認有何販賣上開第一、二級毒品海洛因、安非他命之犯
    行，辯稱：伊平日即有施用海洛因、安非他命之習慣，扣案之毒品海洛因、安非
    他命係與一姓名年籍不詳綽號「阿松」之人（下稱「阿松」）共同販入，係為供
    自己施用，因大量購買，比較便宜，其中伊購買之部分僅占三分之一，當日係「
    阿松」購買後臨時寄放在上揭住處，伊尚未打開查看過，不知裡面之分裝情形，
    並未有販賣第一級毒品海洛因及第二級毒品安非他命之犯行等語。
三、按犯罪事實應依證據認定之，無證據不得推定其犯罪事實；又不能證明被告犯罪
    或其行為不罰者，應諭知無罪之判決，刑事訴訟法第一百五十四條第三百零一
    條第一項分別定有明文。又認定犯罪事實所憑之證據，無論其為直接或間接證據
    ，在訴訟上之證明均須於通常一般之人均不致有所懷疑而得確信其為真實之程度
    ，始得據為有罪之認定，倘其證明尚未達到此一程度而有合理之懷疑存在，以致
    無從形成對被告不利之確信時，依據罪疑利益歸於被告之法則，即應儘先為有利
    被告之判斷，不得徒憑主觀上之臆測遽行排除有利於被告之可能，最高法院七十
    六年臺上字第四九八六號著有判例足參。又犯毒品危害防制條例第十條之罪者，
    檢察官應先將被告送勒戒處所觀察、勒戒，其期間不得逾一月；經觀察、勒戒後
    無繼續施用毒品傾向者，應由檢察官為不起訴之處分，有繼續施用毒品之傾向者
    ，由檢察官聲請法院裁定令入戒治處所施以強制戒治，其期間為一年，毒品危害
    防制條例第二十條第一項、第二項，分別定有明文。再起訴之程序違背規定者，
    應諭知不受理之判決，刑事訴訟法第三百零三條第一款亦定有明文。
四、經查：
（一）本件扣案疑似第一級毒品海洛因之白粉五包，均含海洛因成分，合計淨重三三
      九‧八０公克（包裝重七‧一二公克），純度七二‧六九％，純質淨重二四七
      ‧００公克；另扣案疑似第二級毒品甲基安非他命之白色結晶粉末共十六包，
      均呈甲基安非他命成分，實際總毛重四五二‧九三公克，總淨重四三八‧四四
      公克，除其中０‧二０公克經取樣供化驗而不存在外，尚餘淨重四三八‧二四
      公克，測得平均純度為百分之八十七，有法務部調查局八十九年十二月二十二
      日鑑定通知書、內政部警政署刑事警察局九十一年四月二日鑑驗通知書各一份
      附卷可稽；又於八十九年十月三十一日六時二十分許，由被告丙○○帶同警方
      至其位於臺中縣大里市○○○街四十號五樓二室之住處，扣得第二級毒品安非
      他命一‧四公克（含袋重）、安非他命吸食器一組及藥鏟一支等情，雖為被告
      所是認，然此僅足以說明被告確有持有上開第一級毒品海洛因及第二級毒品安
      非他命之事實，至被告是否有販賣海洛因、安非他命營利之意圖，仍須有積極
      證據證明之。
（二）雖證人即同案被告丁○○曾於警詢、偵查中供稱：曾見到被告在上揭處所分裝
      毒品云云，然其證詞之真意為何、是否可採，非無探究之餘地。查證人丁○○
      經本院傳喚、拘提無著，而證人即當日在場之庚○○於本院調查時係結證稱：
      「在場的人我認識甲○○及被告，其餘的人我不認識，我是與甲○○一起去找
      被告借錢，還沒有講借多少錢，警察就來了，我不知道被告住處有放大量的毒
      品，被告當天有拿一點海洛因出來，叫我稀釋，供被告使用。他是從他身上將
      海洛因拿出來的，我與被告是一年多的朋友。我知道被告有吸毒的習慣，我們
      以前沒有一起吸食毒品。丁○○是我的配偶。我們剛進去的之後，有看到一個
      人剛走，被告說他叫『阿松』。」、「（問：對於證人丁○○在偵訊中所言有
      何意見？）她所說的「分裝」是我剛剛所講的，稀釋一點點海洛因的行為，應
      不是真的在分裝毒品準備販賣，因為她不懂我們是在稀釋，我在稀釋毒品的時
      候，她在旁邊看，甲○○也有看到，我不是要去向被告買毒品。我那天是在那
      裡泡茶，要向被告借錢。」等語（見本院九十一年十二月二十四日訊問筆錄）
      ；另證人甲○○亦結證稱：「我不認識被告。我那天是與庚○○要去向被告借
      錢，我會向被告借錢，是庚○○告訴我被告有錢。到現場我看到被告從口袋拿
      出一小包海洛因交給庚○○稀釋。我沒有看過扣案的海洛因及安非他命。我當
      天去一下下，警察就來了，我是在去被告住所之前就有施用毒品。」等語（見
      本院九十一年十二月二十四日訊問筆錄）。則證人丁○○所稱當日曾見到被告
      在分裝毒品云云，是否係供被告販賣所用，已屬可疑。另證人乙○○於本院調
      查時結證稱：「當天我要向被告借錢，是透過己○○帶我去的，我向被告借錢
      ，是要繳票款用的。五十萬是我的會錢是要繳票款，當天查獲新臺幣（下同）
      五十萬元現金是我的。我沒有吸毒，不是要買毒品。我當天去過沒多久，警察
      就上來了。警訊、偵訊中所言實在。」等語；而證人己○○亦結證稱：「當天
      我是帶乙○○向被告借錢。我當天在現場我沒有施用毒品，我是之前吸食的。
      我不知道被告有在賣毒品的情形，當天警察查獲的毒品在何處扣到的我不知道
      。扣到的三萬四千四百元是我的，不是要買毒品的錢。我們去一下下，警察過
      沒多久就來了，我們真的是要去借錢，是要去繳乙○○父親的支票票款，因為
      身上有五十幾萬元還不夠。證人庚○○、甲○○我不認識。」等語（見本院九
      十一年十二月二十四日訊問筆錄），參以證人庚○○、甲○○、己○○、乙○○等人於警詢、偵查中亦均為同上之證述等情，足認證人庚○○、甲○○、乙○○、己○○等人之證述內容應屬可採。則被告當日在現場若有分裝海洛因或
      安非他品以供販賣之犯行，何以在場之證人庚○○、甲○○、己○○、乙○○
      等人均未曾見聞，而獨由證人丁○○親眼目擊？足認證人丁○○於偵查所稱曾
      見被告在分裝毒品云云，應非指被告係自扣案之毒品中取出分裝後欲供販賣之
      用，而應係如證人庚○○所述，係自被告身上取出少量之毒品分裝後以供施用
      甚明，是尚難僅憑證人丁○○上揭證言，即遽認被告有公訴人所指之販賣第一
      、二級毒品之犯行。又雖當日在被告住處曾查獲大量之海洛因及安非他命等毒
      品，然由上揭證人所述，均未提及在上揭處所曾見聞扣案之大量海洛因及安非
      他命等毒品，且當日亦未當場查獲有毒品交易之情形，是以縱當日在被告住處
      扣得現金五十三萬四千四百元，然因該現金分屬己○○、乙○○二人所有，且
      並無證據證明該現金係證人己○○、乙○○供作向被告購買毒品之用，是僅憑
      扣案之現金，亦無從據以認定被告當日確有販賣海洛因、安非他命之犯行。
（三）又為警查獲當日雖自被告住處查扣夾鏈袋二十包及電子磅秤一個等情，然因此
      種小分裝夾鏈袋一般均無法零買，被告一次購入此數量並無何違背常情之處；
      至於被告雖持有電子磅秤一個，然被告為求低價購得海洛因、安非他命供己施
      用而與「阿松」共同一次大量購買後，「阿松」為分裝供己施用而備有分裝袋
      ，並防他人偷斤減兩而自備磅秤等物，尚屬事理之常，況縱被告有秤重或分裝
      毒品之行為，然因秤重或分裝毒品未必即是意圖販賣毒品之用；再參被告為警
      查獲當時並未有何販賣毒品之具體情事，復未扣得諸如帳冊等被告意圖販賣毒
      品海洛因、安非他命之證據，亦未查獲任何被告欲販賣毒品之對象，是自難僅
      憑扣案之分裝夾鏈袋二十包及電子磅秤一個，即據以認定被告確有販賣毒品海
      洛因、安非他命之意圖或有何意圖販賣而持有海洛因及安非他命等犯行。
五、按毒品危害防制條例第四條第一項、第二項所指之販賣第一級、第二級毒品行為
    ，並不以販入之後復行賣出為構成要件，苟以營利為目的，將毒品販入或將之賣
    出，有一於此，其犯罪即經完成（最高法院八十八年度台上字第三八九八號判決
    參照）；而同法第五條第一、二項所指之意圖販賣而持有行為，僅指前條第一、
    二項之意圖營利而販入以外之其他原因持有毒品後，另行起意販售，尚未著手於
    販賣之情形。本件公訴人雖係以被告基於販賣第一、二級毒品營利之意圖，於不
    詳時間、地點、向不詳之人販入第一級毒品海洛因及第二級毒品安非他命，而據
    此認被告於購入時即有販賣第一、二級毒品之犯意云云，然公訴人並對被告究係
    如何以販賣營利之意圖而販入海洛因及安非他命，且就如何基於販賣毒品之犯意
    ，於何時、何地，以何方法，向何人販入海洛因及安非他命等情均未提出任何證
    據證明，而毒品交易之動機、標的數量，因人因案而各異其趣，在論理上並無絕
    對之關連，不得僅因查獲毒品數量多寡，逕行排除其他有利被告之可能，推測被
    告係自始意圖販賣營利而販入。此外，公訴人亦未提出佐證證明被告於購入海洛
    因、安非他命後，自何時、何地另起販賣之意圖而持有前揭扣案之海洛因及安非
    他命，亦未舉證證明被告所意圖供販賣之對象為何，是公訴人認被告成立毒品危
    害防制條例第四條第一項、第二項之販賣第一級毒品、販賣第二級毒品等罪，洵
    屬無據。綜上，本件公訴人所舉上開證據，其證明力尚未達到通常一般之人均不
    致有所懷疑而得確信其為真實之程度，縱然被告之辯解或有疑義，然亦不能據此
    即推論被告涉犯上開販賣第一級、第二級毒品等犯行。而公訴人舉證就被告是否
    有販賣第一級、第二級毒品之營利意圖既尚有相當且合理之懷疑存在，在別無其
    他積極證據足資佐證之情形下，尚難僅憑上揭扣案之海洛因、安非他命、電子磅
    秤及夾鏈袋，即遽以認定被告確有公訴人所指之販賣毒品海洛因、安非他命之犯
    行。
六、被告自警訊至偵、審中均堅詞否認有公訴人所指之販賣海洛因、安非他命之意圖
    ，辯稱扣案之安非他命係伊一次購入供己長期施用等語。而本件被告為警查獲後
    ，即坦承其自八十九年十月十五日起即開始施用第一級毒品海洛因及第二級毒品
    安非他命，迄八十九年十月三十日為警查獲前一日亦有施用，且查獲當日被告經
    警採集尿液送驗結果亦呈安非他命類藥物及鴉片類藥物陽性反應，此有私立中山
    醫學院附設孫中山先生紀念醫院（現已更名為中山醫學大學附設醫院）藥物濫用
    檢驗中心篩檢報告附卷足稽，公訴人並據其自白、篩檢報告及上開之扣案毒品，
    聲請將被告送勒戒處所觀察、勒戒，且經本院以八十九年度毒聲字第六四七八號
    裁定送臺灣臺中看守所附設觀察勒戒處所觀察、勒戒後，認無繼續施用毒品之傾
    向，由臺灣臺中地方法院檢察署檢察官於八十九年十一月十七日以八十九年度毒
    偵字第七０三０號為不起訴處分等情，有該不起訴處分書、臺灣高等法院被告全
    國前案紀錄表及本院八十九年度毒聲字第六四七八號刑事裁定各一份在卷可考，
    顯見被告為警查獲當時確有施用毒品海洛因及安非他命之習性。再參以被告事後
    復陸續有多次施用毒品之犯行，其中更於九十年八月二十七日，因施用第一級毒
    品海洛因、第二級毒品安非他命，經本院以裁定送戒治處所施以強制戒治，並判
    處有期徒刑在案，目前仍在強制戒治中，此亦有上揭被告全國前案紀錄表足參，
    益徵被告自八十九年十二月間起迄今確實長期施用第一級、第二級毒品海洛因、
    安非他命成癮至深。況第一級毒品海洛因、第二級毒品安非他命，均屬政府公告
    查禁之違禁物，一般施用毒品之人，為降低購入成本，或免冒多次向他人購買遭
    警查獲之風險，常有一次購入數量較多之毒品，以供長期施用。再者，就各該毒
    品之保存情形而言，以台灣氣候溫熱潮濕雖易導致海洛因降解，然其降解物單乙
    基嗎啡與嗎啡仍具有藥效及成癮性，嗎啡則具有相當良好安定性，故不宜僅以海
    洛因之保存期限衡量其效用，至於安非他命若呈鹼基形態，於室溫會緩慢揮發，
    呈鹽類形態則具有相當高安定度，然各樣品之保存期限仍需視樣品之純度、雜質
    種類與水分含量暨包裝形式及貯存狀況而定（行政院衛生署管制藥品管理局九十
    一年二月一日管檢字第一─二五七九號函參照），足見各該毒品買入後縱使經相
    當期限，仍有堪供施用之效能，被告所辯大量購入為供自己施用，亦非無可能。
    是以，被告既係長期施用毒品，自可能與他人一次合購大量毒品供己施用，要不
    得僅以被告購入扣案毒品數量較多，即認被告係意在販賣，是被告上揭辯稱持有
    扣案之毒品係供己長期施用等語，應堪採信。
七、綜上所述，本案查無任何積極證據足資證明被告丙○○有販賣第一、二級毒品或
    有意圖販賣而持有第一、二級毒品之犯行，此部分自屬不能證明被告犯罪，且公
    訴人起訴事實既已述及被告持有第一級毒品海洛因及第二級毒品安非他命之基本
    犯罪事實，本院自應就其持有第一級、第二級毒品之犯行予以審理，不容恝置不
    論。而被告持有前揭第一級毒品海洛因及第二級毒品安非他命既係為供己施用，
    迭經其於偵審中供述甚詳，公訴人亦以其持有扣案各該毒品及所採集尿液送驗結
    果呈安非他命類藥物、嗎啡代謝物陽性反應等事實，聲請將被告送勒戒處所觀察
    、勒戒，且經本院以八十九年度毒聲字第六四七八號裁定送臺灣臺中看守所附設
    觀察勒戒處所觀察、勒戒後，認無繼續施用毒品之傾向，由臺灣臺中地方法院檢
    察署檢察官於八十九年十一月十七日以八十九年度毒偵字第七０三０號為不起訴
    處分在案，已如前述，是本件被告持有第一級毒品海洛因、持有第二級毒品安非
    他命之低度行為，應為各該施用第一級毒品、施用第二級毒品之高度行為所吸收
    ，亦即被告持有第一級、第二級毒品之犯行與施用第一級、第二級毒品之犯行屬
    實質上之一罪，如其施用第一級、第二級毒品之犯行業經論科或依法定程序予以
    特別之處遇而生消滅刑罰權追訴之效果，則持有第一級、第二級毒品部分自不得
    單獨另行訴追處罰。本件因被告前揭施用第一級毒品、第二級毒品之犯行業經本
    院以裁定送觀察、勒戒後，認無繼續施用毒品之傾向，而經檢察官為不起訴處分
    在案，即不能再就該不起訴處分效力所及之上揭被告持有第一級、第二級毒品之
    行為重行起訴，詎檢察官於九十年十二月十二日再為本件起訴，則檢察官本件起
    訴之程序自屬違背規定，應依刑事訴訟法第三百零三條第一款規定為不受理之諭
    知。
八、至扣案之第一級毒品海洛因五包（合計淨重三三九‧八０公克、包裝重七‧一二
    公克）、第二級毒品甲基安非他命十六包（總毛重四五二‧九三公克，總淨重四
    三八‧四四公克，驗餘淨重四三八‧二四公克），應由檢察官另行依法聲請處理
    ，併予敘明。
據上論斷，應依刑事訴訟法第三百零三條第一款，判決如主文。
中      華      民      國    九十二     年      五     月      七      日
                              臺灣臺中地方法院刑事第四庭
                               審判長法  官  張  靜  琪
                             法  官  洪  俊  誠
                                     法  官  王  世  華
右正本證明與原本無異。
如不服本判決，應於判決送達後十日內向本院提出上訴狀，上訴於臺灣高等法院臺中
分院( 須附繕本 )。
                                     書記官
中      華      民      國    九十二     年      五     月      七      日


司法院資訊處製作；財團法人民間司法改革基金會備份。
